【裁判字號】    95,重訴,912
【裁判日期】    951019
【裁判案由】    返還保證金等
【裁判全文】
臺灣臺北地方法院民事判決             95年度重訴字第912號
原      告  柏泓媒體股份有限公司
法定代理人  丙○○
訴訟代理人  劉岱音律師
            甲○○
被      告  交通部台灣鐵路管理局貨運服務總所台北服務所
法定代理人  乙○○
訴訟代理人  黃德賢律師
上列當事人間返還保證金等事件，本院於民國95年10月 5日言詞
辯論終結，判決如下：
    主      文
原告之訴及假執行之聲請均駁回。
訴訟費用由原告負擔。
    事實及理由
壹、原告主張：
一、原告係以出租、設計代理各種立體平面廣告媒體為主要營業
    項目之公司，就被告於民國91年 5月間之台鐵台北車站廣告
    出租案招標時參與投標，並由原告得標。兩造並於91年8月8
    日簽訂交通部台灣鐵路管理局貨運服務總所台北服務所台北
    車站內廣告出租經營契約書（以下簡稱系爭契約），依系爭
    契約第11條第 1項約定「被告如有必要得於本標的車站另行
    增設廣告版面，於契約期間內原告得優先承租。如原告放棄
    承租時，被告得招商承租之，原告不得異議。」。詎原告於
    94年 8月間發現依系爭契約所經營權範圍之台北車站一樓大
    廳另行增設各種廣告燈箱，包括7-11便利商店設置燈箱廣告
    統一食品之各種產品，另萬泰銀行、上海銀行、誠泰銀行、
    板信銀行、彰化銀行、中國信託銀行、遠東銀行、爭鮮旋轉
    壽司、伯朗咖啡、海洋公園等亦設置燈箱廣告，致統一食品
    股份有限公司、萬泰銀行等多家銀行，均無委託原告在台北
    車站內刊登廣告。經原告於 94年8月2日及94年8月17日以書
    面向被告反應該情形並要求改善，且依法行使同時履行抗辯
    ，惟被告均置之不理，原告乃於94年8月26日依民法第227條
    之2規定，終止系爭契約。
二、原告向被告承租系爭台北車站燈箱廣告，係因台北車站聚集
    眾多人潮，各產品廠商有意願委託於此處刊登廣告。惟被告
    竟於台北車站提供15個燈箱廣告予訴外人統一企業股份有限
    公司（以下簡稱統一企業公司）使用，致統一企業公司未委
    託原告在台北車站刊登廣告，另萬泰銀行等多家銀行亦未委
    託原告在台北車站刊登廣告。然依系爭契約第11條第 1項約
    定，原告有獨家承租台北車站燈箱廣告，以避免不合理競爭
    及確保原告有一定基本數量之廣告委刊。詎被告於未通知原
    告優先承租之情形，於92年及93年間，分別與訴外人統一超
    商股份有限公司（以下簡稱統一超商公司）、萊爾富國際股
    份有限公司及萬泰銀行等24家公司簽訂契約，約定統一超商
    公司得於其販賣部範圍設置產品廣告，並同意其他公司得於
    出租場所之牆面刊登廣告，已與系爭契約成立當時之環境及
    基礎有所變動，非原告於訂約時所得預料，且原告於投標時
    ，若知有此情形，自無可能參與投標。原告爰依民法第 227
    條之2 規定及最高法院90年度台上字第1657號、93年度台上
    字第2503號裁判意旨，與被告終止系爭契約，並依系爭契約
    第5條第3項約定，請求被告返還履約保證金新臺幣（下同）
    7,995,000元。
三、又被告未依系爭契約第11條第 1項之約定，由原告優先承租
    增設之廣告版面，而由統一超商公司刊登統一食品公司之產
    品廣告，並由萬泰銀行等多家銀行刊登廣告，足致原告在所
    經營權範圍內無法為圓滿之使用收益，經通知後被告仍拒不
    改善，致原告受有未受委刊上開廣告之損失11,272,670元。
    原告爰依民法第227條第1項、第226條第1項規定及最高法院
    77年度台上字第2369號判例意旨「租賃物在租賃關係存續中
    ，受有妨害，致無法為圓滿之使用收益者，不問其妨害係因
    可歸責於出租人之事由或由於第三人之行為而生，出租人均
    負有除去之義務，以保持租賃物合於約定使用收益之狀態。
    倘出租人怠於履行此項義務，致承租人受有損害，自應負債
    務不履行之損害賠償責任。」，請求被告賠償原告受有未受
    委刊上開廣告之損失11,272,670元。
四、聲明：(一)被告應給付原告19,267,670元，及其中 7,995,000
    元自94年9月1日起，另11,272,670元自起訴狀繕本送達翌日
    起，均至清償日止，按週年利率5%計算之利息。(二)訴訟費用
    由被告負擔。(三)原告願供擔保，請准宣告假執行。
貳、被告主張：
一、依系爭契約之附件 3即交通部台灣鐵路管理局車站廣告出租
    經營補充規定第 3條約定，被告提供面積廣告版面及其位置
    ，交原告設置海報、燈箱、廚窗或其他被告同意設置之廣告
    類型。原告經營範圍僅限於出租經營契約第 2條所約定經被
    告同意之廣告版面及其位置部分，而台北車站其他非屬被告
    提供之位置，即非原告得使用之範圍，被告如無另行增設廣
    告版面及出租，僅提供車站場地予他人時，自未違反系爭契
    約第11條第 1項優先承租權之約定。另原告稱被告與統一超
    商 7-11販賣店合作經營之店面及各銀行設置之ATM提款機，
    各於其店面四週或 ATM機檯上有介紹各廠商營業項目或簡介
    之廣告，然其係被告將場地出租其他業主而由各該業主自行
    設置，並非被告另外增設廣告版面，且被告就政府公益廣告
    亦無收取租金，販賣商品攤位（如娘惹糕）屬臨時性，其餘
    如台北車站大廳上方之液晶電視銀幕早於系爭契約存在，均
    與增設廣告版面無關，原告自不得主張其有優先排他之經營
    權或優先承租權，而終止系爭契約。
二、台北車站有關出租予第三人營運，就出租標的而言，係區分
    為店面與牆面燈箱廣告，其中牆面燈箱告由被告負責，店面
    部分則由交通部台灣鐵路管理局餐旅服務總所（以下簡稱台
    鐵餐旅總所）負責。原告所提出之照片，包括統一超商股份
    有限公司、萬泰商業銀行股份有限公司、爭鮮股份有限公司
    、花蓮海洋公園股份有限公司，上海商業銀行股份有限公司
    、板信商業銀行股份有限公司、彰化商業台北分行、中國信
    託商業銀行股份有限公司、遠東國際商業銀行股份有限公司
    、財團法人雙連視障關懷基金會、財團法人台北市瞽者福利
    協會、財團法人伊甸園社會福利基金會、壽司霸企業股份有
    限公司、萊爾富國際股份有限公司等，均係餐旅服務總所與
    其等簽約出租，與被告無關。況且，中國信託銀行之承租時
    間係自91年7月15日起、遠東國際商業銀行係自90年12月25
    日起，均早於系爭契約簽訂前，原告顯然已知悉店面出租與
    牆面出租之情形。至爭鮮旋轉壽司（南三門外轉角）、
    Mr.Brown咖啡（西三門外轉角）牆面窗簾式廣告，則係爭鮮
    公司向餐旅服務總所承租各該南三門轉角、西三門轉角之台
    北車站店面，而由該店商在台北車站靠近承租店面處之牆面
    以窗簾式貼紙張貼作產品介紹，為擅自貼於玻璃窗上，經餐
    旅服務總所告誡早已撤除，亦足見在台北車站內之承商經營
    店面均與被告無關，被告並未增加牆面燈箱廣告而出租第三
    人，違反系爭契約第11條第1項約定。
三、被告依系爭契約所提供之廣告版面及位置，均未改變或縮減
    ，客觀情勢亦無改變，被告並無另行增設廣告版面，系爭契
    約亦未限制被告不得將其他場地與他人合作或出租他人使用
    ，則其他業主自行設置之廣告或公益廣告，並非被告另行增
    設，系爭契約自無民法第227條之2情事變更原則規定之適用
    ，是原告主張以可歸責於被告之事由，依民法第227條第1項
    、第226條第1項規定，請求被告負損害賠償責任，即屬無據
    。又況，被告已依民法第 423條規定，以合於所約定使用、
    收益之租賃物交付原告，且於租賃關係存續中保持各類原告
    承租標的之面積、位置，供原告設置海報、燈箱、廣告，而
    該租賃標的物並無受被告或第三人妨害致不能為使用收益之
    情事，被告並無債務不履行之情形，原告片面主張終止租約
    ，即無理由。再者，原告無任何正當理由僅繳納租金至94年
    8 月30日止，自94年9月1日起至94年10月31日止，已積欠租
    金及違約金共5,791,324元，而原告自94年9月1日迄至95年8
    月7日租約屆滿為止，以每月租金（含稅） 266,5000元計算
    ，原告積欠之租金為共29,936,833元。
四、又原告所繳納之履約保証金，依本租約第5條第1項規定，係
    以擔保原告履行本契約所規定之各項義務及因履行或不履行
    本契約而造成被告之任何損失。而原告無正當理由拒絕繳納
    2期以上租金，經催告仍不繳納，原告依系爭契約第18條第2
    項第3款規定終止租金，並沒入履約保証金7,995,000元，即
    無不合。至原告援引最高法院90年台上字第1657號、93年台
    上字第2503號裁判意旨，前者乃指法院依職權公平裁量為增
    減給付或變更其他原有效果之判決，後者則指契約成立後情
    事變更非當時所得預料，故於契約解除時，依民法第 259條
    第 1項規定，由他方所受領之給付物應返還者，亦有其適用
    。無論如何均指契約有效存在時，依契約所為之給付，得請
    求增減或變更原有契約規定之效果或解除契約時，得請求返
    還所受領之給付物問題。惟本件租賃經營契約屬繼續性之法
    律關係，則在情事變更前已合法有效存在之租賃關係，並無
    解除契約之問題，原告請求回復原狀自有未合。
五、聲明：(一)原告之訴駁回。(二)訴訟費用由原告負擔。(三)如受不
    利判決，請准供擔保免為假執行。
參、兩造不爭執之事實：
一、兩造於91年8月8日簽訂系爭契約，約定被告授予原告台北火
    車站內廣告出租之經營權，該經營權之範圍為被告同意之廣
    告版面及位置，其範圍及數量詳如系爭契約附件二所載（以
    下簡稱「經營權範圍」），期間自91年8月8日起至95年8月7
    日止，自第2期至倒數第2期之租金為每月266萬5千元，應於
    每月1日繳納。
二、原告依據系爭契約，交付履約保証金7,995,000元予被告。
三、系爭契約期間內，台北車站一樓大廳另有原告以起訴狀原證
    三及 95年8月17日陳報狀所附照片所示，非由原告所授權刊
    登之廣告內容（以下簡稱「爭議廣告」）。
四、原告於94年8月26日以被告未依民法第423條規定，保持台北
    火車站合於約定使用狀態供原告使用，且經催告未改善為由
    ，發函被告終止系爭契約。
五、原告自94年9月1日起未繼續繳納每月266萬5千元之租金予被
    告。
六、被告於94年10月間發函原告，催告原告繳納94年9月及10 月
    份租金；原告未依上開催告意旨繳納租金，被告乃於95年3
    月間發函原告終止契約，並沒收履約保證金。
肆、得心證之理由：
本件兩造所爭執之處，應在於(一)被告是否有另行授權他人刊登「
爭議廣告」之行為？(二)被告對於台北火車站另有「爭議廣告」之
情形，是否應對原告負擔債務不履行之損害賠償責任？(三)台北火
車站另有「爭議廣告」之情形，是否適用民法第227條之2情事變
更原則之規定？原告是否因此取得對於被告終止系爭契約之權利
？(四)被告是否有權終止系爭契約，並沒收原告繳納之履約保證金
？
一、被告抗辯台北火車站之「爭議廣告」，非由其授權他人設置
    ，而係負責台北火車站店面經營之台鐵餐旅總所，出租各該
    店家使用等情，業據提出台鐵餐旅總所與統一超商公司、萬
    泰商業銀行股份有限公司、爭鮮股份有限公司、花蓮海洋公
    園股份有限公司，上海商業銀行股份有限公司、板信商業銀
    行股份有限公司、彰化商業台北分行、中國信託商業銀行股
    份有限公司、遠東國際商業銀行股份有限公司、財團法人雙
    連視障關懷基金會、財團法人台北市瞽者福利協會、財團法
    人伊甸園社會福利基金會、壽司霸企業股份有限公司、萊爾
    富國際股份有限公司間之契約影本等附卷可稽，堪信屬實。
    加以原告復未提出任何有關「爭議廣告」係由被告授權各商
    家所刊登之證據，其空言主張「爭議廣告」乃被告授權商家
    刊登云云，自非可採。
二、有關被告依據系爭契約，對於原告給付義務之內容，兩造係
    約定「經營權範圍：乙方（即原告）之經營權為甲方（即被
    告）被告同意之廣告版面及其位置，其範圍及數量等資料詳
    如附件二。（系爭契約第 2條）」，及「甲方如有必要得於
    本標的車站另行增設廣告版面，於契約期間內乙方得優先承
    租。如乙方放棄承租時，甲方得招商承租之，乙方不得異議
    。（系爭契約第 11條第1項）」等情，有系爭契約及其附件
    二等影本各一件在卷可稽，堪信為真。是被告依據系爭契約
    所負之給付義務，自僅限於在契約期間內，將系爭契約附件
    二所示廣告版面提供原告使用、收益，且如有於台北火車站
    內另行增設廣告版面之情形，必須給予原告優先承租之機會
    等情，應堪認定。參諸系爭契約中，並無任何有關被告宣稱
    其乃有權授權他人於台北火車站內刊登廣告之唯一機關，或
    其保證台北火車站內不會出現「經營權範圍」以外廣告，或
    其應確保台北火車站內不會出現其他業者與原告競爭之約定
    ，是台北火車站之「爭議廣告」，既非由被告所授權，而係
    另由台鐵餐旅總所授權業者刊登，自難認為被告就此有何違
    反系爭契約之情事，而令其就原告所稱因此所生之「未受委
    刊上開廣告之損失11,272,670元」，負擔債務不履行之損害
    賠償責任。從而原告依據債務不履行之法律關係，請求被告
    給付11,272,670元，核無理由，應予駁回。
三、按「契約成立後，情事變更，非當時所得預料，而依其原有
    效果顯失公平者，當事人得聲請法院增、減其給付或變更其
    他原有之效果。」，民法第 227條之2第1項定有明文。次按
    民法第227條之2所定情事變更原則，於適用上，除應審究其
    成立之客觀上要件，亦即１須有情事變更；２該情事變更須
    發生在契約成立之後，其效果完成以前；３該情事變更須為
    當事人當時未預料；４該情事變更之發生，係因不可歸責於
    當事人之事由所致；５以及因該情事變更，依一般觀念認為
    如仍依當時之原有效果，即有顯失公平之情形外，仍應就增
    減給付之法律效果及應變更之原有法律效果，依客觀公平之
    標準判斷，亦即就當事人一方因該情事變更所受不相當之損
    害及他方所得不預期之利益，暨其他實際情形及彼此間之關
    係如何等情，於不失其法律關係給付之同一性，而為公平裁
    量其增減之給付分量或變更原有之法律效果。本件「爭議廣
    告」之刊登，大部分均係發生於兩造簽訂系爭契約之後之事
    實，為兩造所不爭執；參以爭議廣告並非被告所授權業者刊
    登，前已敘明，依兩造主張觀之，亦難認為原告於「爭議廣
    告」之出現，有何應歸責之行為，是本件確於契約成立後，
    發生不可歸責於兩造之情事變更一節，應堪認定。惟有關原
    告於簽訂系爭契約時，是否得預料此項爭議廣告出現之爭點
    ，依據原告所聲請訊問之證人，即當時任職原告公司，負責
    簽訂系爭契約事務之林福發所證述：「（原證一的合約【按
    即系爭契約】在簽立之時，附件一上面所示的各廣告店家，
    在簽約當時有無在他的營業處刊登廣告？）...，當時萬泰
    只有一、二家提款機，... 在統一商店進入的外側是有小廣
    告，...。金華百貨在東西兩側的中間有一個LED螢幕，上面
    有寫金華百貨... 」、「（91年間，在洽談契約時，台北車
    站現場有無商家在經營？）有，四角有四個7-11便利商店，
    其他商家都沒有，只有臨時攤販。」、「（當時現場有無提
    款機？）有。」、「（大概多少台？）四個角都有，共四台
    。」、「（有無像原證三照片所示的標示牌【按該照片乃彰
    化銀行及萬泰銀行提款機上的燈箱廣告】？）沒有。原證三
    上面那家【按指彰化銀行】在當時是有的，本來就是這個樣
    子，下面那家當時還沒有。」、「（當時有沒有和貨運所討
    論你們承租之後，像7-11及提款機上這些標示如何處理？）
    當時我們有反應，他說他們的商家廣告之難免的，但不能有
    別人的廣告。」、「（證人是否知道台北車站平面的部份，
    是由餐旅總所出面接洽承租的？）知道。」、「（在簽約當
    時是否知道台鐵的地面部分廣告，是另外由台鐵餐旅總所負
    責出租？）知道。」、「（就你當時的認知，地面部分廣告
    包括哪些？）就是短期的臨時攤販，以三米六為一個位置，
    可以讓人家擺十天。」、「餐旅總所就是負責整個一樓店家
    廣告及臨時攤販」等情，可知原告於簽訂系爭契約時，對於
    台北火車站廣告版面之經營管理，係由被告負責牆面廣告部
    份，台鐵餐旅總所負責包括一樓店家及臨時攤販在內之地面
    廣告部份，且經台鐵餐旅總所授權於台北火車站營業之商家
    ，得刊登自己所營業務之廣告等情，均應已有明確之認識。
    是原告於簽訂系爭契約時，對於由台鐵餐旅總所授權經營於
    台北火車站內經營之店家與臨時攤販，均甚有可能刊登自己
    所營業務之廣告等情，於客觀上當能有所預料等情，應堪認
    定。加以爭議廣告之內容，確實均非被告所負責之牆面廣告
    類型，且大多均為各個於台北車站內營業之商家，對於所營
    業務範圍內容之廣告等情，並有起訴狀原證三及原告 95年8
    月17日陳報狀所附照片附卷足據；揆諸前揭說明，原告就台
    北火車站另有「爭議廣告」之情形，自難援引適用民法第22
    7條之2情事變更原則之規定。況即令原告因上開「爭議廣告
    」，而得對於被告主張民法第227條之2之權利，被告既已依
    約提供「經營權範圍」內之廣告版面予原告，依客觀公平之
    標準判斷，上開「爭議廣告」之出現，法院頂多亦僅得以減
    輕原告應負租金數額之方式，變更原有之法律效果而已，仍
    難認為原告因此取得終止系爭契約之權利。加以被告並無違
    反契約之債務不履行行為，前已敘明；是原告於 94年8月26
    日以「被告未依民法第 423條規定，保持台北火車站合於約
    定使用狀態供原告使用，且經催告未改善為由」，對於被告
    所為終止系爭契約之意思表示通知，核非適法，不發生終止
    系爭契約之效力。
四、兩造於系爭契約第18條第2項第3款約定：「乙方（指原告）
    有左列情形之一者，甲方（指被告）得終止契約且履約保證
    金及其孳息不予發還，乙方不得異議，... 3.乙方欠（短）
    繳租金、懲罰性違約金等應繳費用， ...，經甲方限期繳納
    或改善而未繳納或未改善或改善無效者。」，有系爭契約影
    本一件在卷足稽，堪信為真。則系爭契約既未因原告 94年8
    月26日之終止契約意思表示而終止（前已敘明），原告自94
    年9月1日起未繼續繳納每月266萬5千元之租金，經被告於94
    年10月間發函催告原告繳納 94年9月及10月份租金，原告仍
    未依上開催告意旨繳納租金（此乃兩造所不爭執之事實），
    被告嗣於 95年3月間發函原告終止契約，並沒收原告所繳納
    履約保證金，自屬適法。從而原告主張系爭契約業經其合法
    終止，請求被告返還履約保證金 7,995,000元，亦無理由，
    應予駁回。
五、綜上所述，本件原告依據返還保證金及債務不履行之法律關
    係，請求被告返還保證金7,995,000元及給付損害賠償11,27
    2,670 元，均無理由，應予駁回；原告假執行宣告之聲請亦
    失所附麗，應併予駁回之。
伍、本件事證已臻明確，兩造其餘主張陳述及所提之證據，均毋
    庸再與審酌，附此敘明。
陸、據上論結：原告之訴為無理由，依民事訴訟法第78條，判決
    如主文。
中    華    民    國    95    年    10    月    19    日
                  民事民二庭    法  官  楊代華
以上正本係照原本作成
如對本判決上訴，須於判決送達後20日內向本院提出上訴狀
中    華    民    國    95    年    10    月    19    日
                                書記官  許婉如


司法院資訊處製作；財團法人民間司法改革基金會備份。
